臺灣高雄地方法院民事判決　九十年度訴字第六一三號
　　原　　　告　丙○○
　　訴訟代理人　乙○○
　　原　　　告　甲○○
　　被　　　告　己○○
　　　　　　　　癸○○
　　　　　　　　戌○○
　　　　　　　　午○○
　　　　　　　　庚○○
　　　　　　　　申○○
　　　　　　　　戊○○○
　　　　　　　　巳○○
　　　　　　　　丑○○
　　　　　　　　酉○○
　　　　　　　　未○○
　　　　　　　　寅○○
　　　　　　　　卯○○
　　　　　　　　壬○○
　　訴訟代理人　丁○○
　　被　　　告　天○○
　　　　　　　　辛○○
　　　　　　　　子○○○
　　　　　　　　辰○○
右當事人間請求分割共有物事件，本院判決如左：
    主    文
被告子○○○、辰○○應就其被繼承人亥○○所有坐落高雄縣大樹鄉○○段六二地號
、地目旱、面積二七六．四九平方公尺；及同段六四地號、地目旱、面積七四五．七
八平方公尺，應有部分各一二九六分之二九之土地辦理繼承登記。
兩造共有坐落高雄縣大樹鄉○○段六二地號、地目旱、面積二七六．四九平方公尺；
及同段六四地號、地目旱、、面積七四五．七八平方公尺之土地，應分割如附圖一所
示：即Ａ部分面積二五五．五七平方公尺，分歸原告甲○○取得；Ｂ部分面積二五五
．五七平方公尺，分歸原告丙○○取得；Ｃ部分面積一七○．三八平方公尺，分歸被
己○○取得；Ｄ部分面積六四．二八平方公尺及Ｅ部分面積一○六．一一平方公尺，
分歸被告丑○○、酉○○、午○○、庚○○、申○○、戊○○○、巳○○、未○○、
寅○○、卯○○、天○○、壬○○、辛○○、子○○○及辰○○取得，並均按其可分
得面積所佔應有部分之比例保持共有；Ｆ部分面積八五．一九平方公尺，分歸被告戌
○○取得；Ｇ部分面積八五．一九平方公尺土地，分歸被告癸○○取得。
訴訟費用由被告己○○負擔六分之一；被告癸○○、戌○○各負擔十二分之一；被告
未○○負擔一四四分之一；被告丑○○負擔三八八八分之八三；被告酉○○、午○○
、庚○○各負擔一二九六分之二九；被告申○○、戊○○○、巳○○各負擔一二九六
分之一一；被告寅○○、卯○○各負擔一九四四分之一；被告天○○、壬○○、辛○○各負擔三八八八分之二九；被告子○○○、辰○○各負擔二五九二分之二九；餘由
原告共同負擔。
    事    實
甲、原告方面：其中原告丙○○未於最後言詞辯論期日到庭，惟據其以前到庭及提出
    書狀所為之聲明及陳述略以：
壹、聲明：
一、被告子○○○、辰○○應共同就亥○○所有坐落高雄縣大樹鄉○○段六二及六四
    地號，地目：旱，面積分別為二七六．四九、七四五．七八平方公尺之土地，應
    有部分均為一二九六分之二九，按每人共有應繼分均為二五九二分之二九辦理繼
    承登記。
二、兩造共有坐落高雄縣大樹鄉○○段六二及六四地號，地目：旱，面積分別為二七
    六．四九、七四五．七八平方公尺之土地，准予分割。分割方法如附圖二所示：
    其中Ｃ部分面積二五五．五七平方公尺，分歸原告丙○○所有；Ｂ部分面積二五
    五．五七平方公尺分歸原告甲○○所有；Ａ部分面積四九○．二一平方公尺及Ｄ
    部分面積二○．九二平方公尺，分歸被告己○○、癸○○、戌○○、未○○、丑
    ○○、酉○○、午○○、庚○○、申○○、戊○○○、巳○○、寅○○、卯○○
    、天○○、壬○○、辛○○、子○○○及辰○○按其應有部分之比例維持共有。
貳、陳述：
一、坐落高雄縣大樹鄉○○段六二及六四地號，地目：旱，面積分別為二七六．四九
    、七四五．七八平方公尺之土地，為原告與訴外人亥○○及被告己○○、癸○○
    、戌○○、未○○、丑○○、酉○○、午○○、庚○○、申○○、戊○○○、巳
    ○○、寅○○、卯○○、天○○、壬○○、辛○○所共有，原告丙○○及甲○○
    之應有部分均各四分之一；被告己○○之應有部分各六分之一；被告癸○○、戌
    ○○之應有部分均各十二分之一；被告未○○之應有部分各一四四分之一；被告
    丑○○之應有部分各三八八八分之八三；被告酉○○、午○○、庚○○之應有部
    分均各一二九六分之二九；被告申○○、戊○○○、巳○○之應有部分均各一二
    九六分之一一；被告寅○○、卯○○之應有部分均各一九四四分之一；被告天○○、壬○○、辛○○之應有部分均各三八八八分之二九；亥○○之應有部分各一
    二九六分之二九。惟亥○○於民國八十六年七月八日死亡，被告子○○○及辰○○為其全體繼承人，迄未就系爭土地辦理繼承登記，是被告子○○○及辰○○英
    就亥○○所有系爭土地之應有部分應共同辦理繼承登記。而系爭共有土地依農業
    發展條例第十六條第四款規定，亦得分割為單獨所有，且兩造間復無不分割之約
    定，為此依民法第八百二十四條第二項第一款規定，請准依附圖二所示分割方案
    為分割。
二、坐落同段六三地號土地業經列為都市○○道路用地，且其共有人六與系爭二筆土
    地之共有人並不一致，仍以維持不分割為宜，而原告就系爭二筆土地之應有部分
    比例達二分之一，為免將來意見不一再行分割之勞，原告均同意以如附圖二所示
    Ｃ部分土地分歸原告丙○○所有，如附圖二所示Ｂ部分土地分歸原告甲○○所有
    ，另因被告各人應有部分比例太小，如全部分割恐造成諸多畸零地而難以使用，
    故以如附圖二所示Ａ、Ｄ部分之土地分歸被告按其應有部分比例維持共有最為允
    當，何況如附圖二所示Ａ、Ｄ區之外圍土地均為被告所共有，來日合併持分再行
    分割，較能地盡其用。
三、對於被告抗辯之陳述：
    目前已有超過半數以上之共有人願意以原物分配方式分割系爭土地，被告子○○○及辰○○主張變賣共有物以價金分配方案足以影響多數共有人的權益。又被告
    子○○○及辰○○所有土地之應有部分很少，依此提議對其他應有部分較多的共
    有人有失公平。況目前經濟不景氣，房地產低迷，如果依拍賣方式並不能賣得好
    價錢，讓全體共有人之權益受損，而就原物分配時，如發現共有人中有不能按其
    應有部分受分配者，亦得以金錢補償之，並非必出於變賣一途。
參、證據：提出土地登記謄本二件、地籍圖謄本、共有人持分表、繼承系統表各一件
    、戶籍謄本十七件為證。
乙、被告方面：
Ａ、被告己○○部分：未於最後言詞辯論期日到庭，惟據其以前到場所為之聲明及陳
    述略以：
壹、聲明：未為聲明。
貳、陳述：
    同意將系爭二筆土地合併計算總面積後，再按各共有人應有部分之面積一起分割
    ，但希望伊分割後能單獨所有，且面臨道路的土地能公平分配給各共有人。
Ｂ、被告癸○○部分：
壹、聲明：未為聲明。
貳、陳述：
    伊之應有部分面積只有二坪左右，不同意分割，系爭土地上之地上物係伊所有，
    如果其他共有人與伊之應有部分合併，伊也願意維持共有。
Ｃ、被告戌○○部分：
壹、聲明：請求駁回原告之訴。
貳、陳述：
    被告戌○○希望維持共有，並均同意將系爭二筆土地合併分割，但希望系爭土地
    連接省道部分能公平分給各共有人。
Ｄ、被告申○○、戊○○○、巳○○部分：未於最後言詞辯論期日到庭，惟據其以前
    到庭所為之聲明及陳述略以：
壹、聲明：請求駁回原告之訴。
貳、陳述：
    被告申○○、戊○○○、巳○○希望維持共有，並均同意將系爭二筆土地合併分
    割。
Ｅ、被告丑○○、酉○○、未○○、寅○○、卯○○、壬○○部分：
壹、聲明：與原告相同。
貳、陳述：同意原告所提之分割方法，願意按各人之應有部分保持共有。
Ｆ、被告子○○○、辰○○部分：均未於言詞辯論期日到庭，惟據其提出之書狀所為
    之聲明及陳述略以：
壹、聲明：未為聲明。
貳、陳述：
    依原告所提之分割方案將成立全新之共有關係，且各共有人之應有部分、位置、
    價值均無法確切標示且公平合理，請求鈞院如無法原物分配時，准予變賣共有物
    ，以價金分配於各共有人。
Ｇ、被告己○○、午○○、庚○○、天○○、辛○○部分：均未於言詞辯論期日到庭
    ，亦未提出書狀作何聲明或陳述。
丙、本院依職權勘驗現場並函請高雄縣鳳山地政事務所勘測，就勘測結果及分割方案
    繪製複丈成果圖。
    理    由
一、本件原告丙○○、被告己○○、午○○、庚○○、申○○、戊○○○、巳○○、
    天○○、辛○○、子○○○、辰○○均經合法通知，未於言詞辯論期日到場，核
    無民事訴訟法第三百八十六條各款所列情形，爰依原告聲請，由其一造辯論而為
    判決。
二、原告起訴主張坐落高雄縣大樹鄉○○段六二及六四地號，地目：旱，面積分別為
    二七六．四九、七四五．七八平方公尺之土地，為原告與訴外人亥○○及被告己○○、癸○○、戌○○、未○○、丑○○、酉○○、午○○、庚○○、申○○、
    戊○○○、巳○○、寅○○、卯○○、天○○、壬○○、辛○○所共有，原告丙○○及甲○○之應有部分均各四分之一；被告己○○之應有部分各六分之一；被
    告癸○○、戌○○之應有部分均各十二分之一；被告未○○之應有部分各一四四
    分之一；被告丑○○之應有部分各三八八八分之八三；亥○○、被告酉○○、午
    ○○、庚○○之應有部分均各一二九六分之二九；被告申○○、戊○○○、巳○○之應有部分均各一二九六分之一一；被告寅○○、卯○○之應有部分均各一九
    四四分之一；被告天○○、壬○○、辛○○之應有部分均各三八八八分之二九。
    惟亥○○於八十六年七月八日死亡，被告子○○○及辰○○為其全體繼承人，迄
    未就系爭土地辦理繼承登記，是被告子○○○及辰○○英就亥○○所有系爭土地
    之應有部分應共同辦理繼承登記。而系爭共有土地依農業發展條例第十六條第四
    款規定，亦得分割為單獨所有，且兩造間復無不分割之約定，為此依民法第八百
    二十四條第二項第一款規定，請准依附圖二所示分割方案為分割等語。被告己○○則抗辯伊同意將系爭二筆土地合併計算總面積後，再按各共有人應有部分之面
    積一起分割，但希望伊分割後能單獨所有，且面臨道路的土地能公平分配給各共
    有人等語。被告癸○○以伊之應有部分面積只有二坪左右，不同意分割，系爭土
    地上之地上物係伊所有，如果其他共有人與伊之應有部分合併，伊也願意維持共
    有等語抗辯。被告戌○○則以希望維持共有，並均同意將系爭二筆土地合併分割
    ，但希望系爭土地連接省道部分能公平分給各共有人等語置辯。被告申○○、戊○○○、巳○○辯稱其均希望維持共有，並均同意將系爭二筆土地合併分割等語
    。被告丑○○、酉○○、未○○、寅○○、卯○○、壬○○則均以同意原告所提
    之分割方法，願意按各人之應有部分保持共有等語。被告子○○○、辰○○另以
    依原告所提之分割方案將成立全新之共有關係，且各共有人之應有部分、位置、
    價值均無法確切標示且公平合理，如無法原物分配時，請准予變賣共有物，以價
    金分配於各共有人等語資為辯解。
三、原告主張坐落高雄縣大樹鄉○○段六二及六四地號，地目：旱，面積分別為二七
    六．四九、七四五．七八平方公尺之土地，為原告與亥○○及被告己○○、癸○○、戌○○、未○○、丑○○、酉○○、午○○、庚○○、申○○、戊○○○、
    巳○○、寅○○、卯○○、天○○、壬○○、辛○○所共有，原告丙○○及甲○○之應有部分均各四分之一；被告己○○之應有部分各六分之一；被告癸○○、
    戌○○之應有部分均各十二分之一；被告未○○之應有部分各一四四分之一；被
    告丑○○之應有部分各三八八八分之八三；亥○○、被告酉○○、午○○、庚○○之應有部分均各一二九六分之二九；被告申○○、戊○○○、巳○○之應有部
    分均各一二九六分之一一；被告寅○○、卯○○之應有部分均各一九四四分之一
    ；被告天○○、壬○○、辛○○之應有部分均各三八八八分之二九。惟亥○○於
    八十六年七月八日死亡，被告子○○○及辰○○為其全體繼承人，迄未就系爭土
    地辦理繼承登記之事實，業據原告提出土地登記謄本、共有人持分表、繼承系統
    表及戶籍謄本等件為證，核屬相符，且為被告癸○○、戌○○、申○○、戊○○○、羅佩甄、丑○○、酉○○、未○○、寅○○、卯○○、壬○○、子○○○及
    辰○○所不爭執，而其餘被告經合法通知，既未到庭陳述或提出書狀以供本院審
    酌，自堪信原告之主張為真實。
四、按各共有人得隨時請求分割共有物，但因物之使用目的不能分割或契約定有不可
    分割之期限者，不在此限；又共有物之分割，依共有人協議之方法行之，分割之
    方法不能協議者，法院得依任何共有人之聲請，以原物分配於各共有人，或變賣
    共有物，以價金分配於各共有人。民法第八百二十三條第一項、第八百二十四條
    第一項、第二項第一款及第二款分別定有明文。又共有之不動產之共有人中一人
    死亡，他共有人請求分割共有物時，為求訴訟之經濟起見，可許原告就請求繼承
    登記及分割共有物之訴合併提起，即以一訴請求該死亡共有人之繼承人辦理繼承
    登記，並請求該繼承人於辦理繼承登記後，與原告及其餘共有人分割共有之不動
    產，亦有最高法院七十年度第二次民事庭會議決議參照。經查系爭二筆土地為被
    告子○○○及辰○○之被繼承人亥○○與原告及其餘被告所共有，亥○○死亡後
    ，被告子○○○、辰○○並未辦理繼承登記，已如前述，且系爭土地坐落於高雄
    縣大樹鄉，地目均為旱，政府未編定其使用分區，有系爭土地登記謄本二件在卷
    可稽，屬於非都市土地暫未依法編定之旱地目土地，符合農業發展條例第三條第
    一項第十一款規定，為該法所稱之耕地，且為兩造於八十九年一月四日該法修正
    施行前之共有耕地，依同法第十六條但書第四款規定，得為分割。又依其耕地之
    使用目的並非不能分割，兩造間復無不分割之約定，且不能達成分割協議等情，
    並經原告及到場被告陳明在卷，且為其他被告所不爭執。再者系爭二筆土地均為
    兩造共有，各共有人之應有部分比例均相同，已如前述，且原告及被告己○○、
    癸○○、戌○○、申○○、戊○○○、羅佩甄、丑○○、酉○○、未○○、寅○○、卯○○、壬○○均同意將系爭二筆土地合併計算應有部分後再為分割，亦據
    雙方陳述在卷，合計兩造同意將系爭二筆土地合併分割者之應有部分達三八八八
    分之三五六九，是未表示同意將系爭二筆土地合併分割之其餘被告所佔應有部分
    比例甚微，將系爭二筆土地合併計算面積後再為分割，可使應有部分較少之共有
    人分得之土地集中，對該共有人亦有利益。是依首開法條規定及說明，原告以一
    訴請求亥○○之繼承人即被告子○○○、辰○○辦理繼承登記，並合併分割系爭
    土地，洵屬有據，應予准許。
五、次按請求共有物之分割，應由法院依民法第八百二十四條第二項命為適當之分配
    ，不受當事人主張之拘束。又分割共有物時，法院應參酌當事人之聲明、共有物
    之性質、經濟效用及全體共有人利益等情狀公平決之。而分割共有物，以消滅共
    有關係為目的。法院裁判分割共有土地時，除因該土地內部分土地之使用目的不
    能分割，或部分共有人仍願維持共有關係，應就該部分土地不予分割或准該部分
    共有人成立新共有關係外，應將土地分配於各共有人單獨所有，亦有最高法院六
    十九年台上字第一八三一號判例可資參照。經查系爭二筆土地合併後，總面積為
    一○二二．二七平方公尺，兩造所佔應有部分之比例均相同，是依此計算，原告
    之應有部分仍各為四分之一，各可分得二五五．五七平方公尺之土地；被告己○○之應有部分仍為六分之一，可分得一七○．三八平方公尺之土地；被告癸○○
    、戌○○之應有部分各為十二分之一，各可分得八五．一九平方公尺之土地；被
    告未○○之應有部分為一四四分之一，可分得七．一平方公尺之土地，被告丑○○之應有部分為三八八八分之八三，可分得二一．八二平方公尺之土地；被告酉
    ○○、午○○、庚○○之應有部分均各為一二九六分之二九，各可分得二二．八
    七平方公尺之土地；被告申○○、戊○○○、羅佩甄之應有部分均各一二九六分
    之一一，各可分得八．六八平方公尺之土地；被告寅○○、卯○○之應有部分均
    各為一九四四分之一，各可分得○．五二平方公尺之土地；被告天○○、壬○○
    、辛○○之應有部分均各三八八八分之二九，各可分得七．六二平方公尺之土地
    ；被告子○○○、辰○○之應有部分均各為二五九二分之二九，各可分得一一．
    四三五平方公尺之土地。又查除原告及被告己○○、癸○○、戌○○均表示希望
    按其應有部分之面積分割為單獨所有外，被告申○○、戊○○○、羅佩甄、丑○○、酉○○、未○○、寅○○、卯○○、壬○○等人均願維持共有關係乙節，業
    據兩造陳述在卷，雖被告子○○○、辰○○請求變賣系爭共有土地，惟本院審酌
    本件同意按原地分割之共有人已超過應有部分二分之一以上，其餘未表示意見之
    被告及被告子○○○、辰○○所應分得之土地面積尚小，最多不過約七坪，被告
    子○○○及辰○○僅各能分得約三．四五坪，基於系爭二筆土地均係耕地，依其
    使用目的不宜細分，以利土地耕作，且將系爭土地變賣亦有無人應買或賣價過低
    之風險，並為兼顧全體共有人之利益，認系爭土地仍以原物分割，由應有部分所
    佔面積較大之原告及被告己○○、癸○○、戌○○，對分割後所分得土地取得單
    獨所有；至其餘被告仍以維持共有關係，而就其分得之土地面積均各按其應有部
    分之比例保持共有，以利耕地利用為宜。是被告子○○○、辰○○辯稱應將系爭
    土地予以變賣云云，尚不可採。再查系爭二筆土地西面土地界線面臨寬約二十四
    公尺之台三線道路，二筆土地上零星散佈芒果樹、荔枝樹及雜草，系爭六十四地
    號土地北面有羅姓祖先的墳墓，由訴外人羅進明及被告癸○○、戌○○照顧整理
    ，而面臨前開台三線道路第一排之荔枝樹係被告癸○○所種植，緊接癸○○之荔
    枝樹向東方向之芒果樹及荔枝樹則係被告戌○○所種植等情，業經本院會同地政
    人員勘測現場屬實，製有勘驗筆錄及高雄縣鳳山地政事務所九十年七月二十日複
    丈成果圖在卷可稽，且為兩造所不爭執，是系爭土地上之地上物可以移除，經濟
    價值上尚無保存之必要。又系爭土地中隔之同段六三地號土地業經列為都市○○
    道路用地乙節，亦據原告陳明甚詳，並為被告所不爭執，惟尚未開闢為道路使用
    ，亦經本院勘驗現場無誤。是綜合上情，本院認原告所提附圖二之分割方案，將
    系爭二筆土地中間部分即如附圖二所示Ｂ部分面積二五五．五七平方公尺土地，
    分歸原告甲○○取得；Ｃ部分面積二五五．五七平方公尺土地，分歸原告丙○○
    取得；Ａ部分面積四九○．二一平方公尺及Ｄ部分二○．九二平方公尺之土地，
    分歸被告丑○○、酉○○、午○○、庚○○、申○○、戊○○○、巳○○、未○○、寅○○、卯○○、天○○、壬○○、辛○○、子○○○及辰○○取得，並按
    其可得面積所佔應有部分之比例維持共有，將造成Ａ、Ｄ部分之土地中間隔有原
    告取得之Ｂ、Ｃ部分土地，且未顧及被告己○○、癸○○、戌○○可分得之土地
    面積至少有八五．一九平方公尺，顯無不能分割情狀，亦均請求將系爭土地分割
    為其單獨所有，依法應准予分割為單獨所有。是原告請求如附圖二所示之分割方
    案，對於被告所分得土地之經濟效用顯然不利，嚴重妨礙其等利益，自不可採。
    又依如附圖三所示之分割方案，將附圖三所示Ｅ部分面積二五五．五七平方公尺
    土地，由原告甲○○取得；Ｆ部分面積二五五．五七平方公尺土地，分歸原告丙○○取得；Ｄ部分面積一七○．三八平方公尺土地，分歸被告己○○取得；Ｂ部
    分面積八五．一九平方公尺土地，分歸被告戌○○取得；Ｃ部分面積八五．一九
    平方公尺土地分歸被告癸○○取得；Ａ部分面積一四九．四五平方公尺及Ｇ部分
    面積二○．九二平方公尺之土地，分歸其餘被告各按其可分得面積所佔應有部分
    之比例保持共有，雖可使系爭土地西側面臨台三線道路部分之土地由兩造各按其
    應有部分比例取得，但亦有如原告所提如附圖二所示分割方案，造成仍保持共有
    之其餘被告分得之土地，中間隔有被告戌○○、癸○○、己○○及各原告取得之
    土地，且Ｇ部分土地面積過小，顯不利於耕作，是此分割方案亦妨礙維持共有之
    其餘被告等人之利益，影響其分得土地之利用及經濟效益，亦不可採。而依附圖
    一所示之分割方法，將附圖一所示Ａ部分面積二五五．五七平方公尺土地，分歸
    原告甲○○取得；Ｂ部分面積二五五．五七平方公尺土地，分歸原告丙○○取得
    ；Ｃ部分面積一七○．三八平方公尺土地，分歸被己○○取得；Ｄ部分面積六四
    ．二八平方公尺及Ｅ部分面積一○六．一一平方公尺土地，分歸被告丑○○、酉
    ○○、午○○、庚○○、申○○、戊○○○、巳○○、未○○、寅○○、卯○○
    、天○○、壬○○、辛○○、子○○○及辰○○取得，並依其原可分得面積計算
    之應有部分比例保持共有；Ｆ部分面積八五．一九平方公尺土地，分歸被告戌○○取得；Ｇ部分面積八五．一九平方公尺土地，分歸被告癸○○取得，可使兩造
    分得之土地均面臨台三線道路，通行便利，兩造分得之土地地形較完整，維持共
    有關係之被告所分得土地之面積亦較相當，利於其耕作或變賣，乃最有利於系爭
    二筆土地之利用，發揮最大經濟利益，並兼顧全體共有人利益之分割方式，而符
    公平原則。是本院審酌系爭土地之現有使用狀況、對外通行問題、位置及兩造分
    割之經濟利益，並考量共有人應有部分所占面積大小等情狀，認以附圖一所示之
    分割方法，為最適當、公允之方法，爰採此分割方案分割如附圖一所示。
六、從而原告依據民法第八百二十三條及第八百二十四條請求分割共有物為有理由，
    應予准許，爰將系爭土地分割如主文所示。
據上論結，原告之訴為有理由，依民事訴訟法第三百八十五條第一項前段、第七十九
條但書、第八十五條第一項，判決如主文。
中　　　華　　　民　　　國　　九十一　　年　　　五　　　月　　二十三　　日
                              臺灣高雄地方法院民事第五庭
~B法　　　官　林雯娟
右為正本係照原本作成。
如不服本判決，應於送達後廿日內，向本院提出上訴狀並表明上訴理由，如於本判決
宣示後送達前提起上訴者，應於判決送達後十日內補提上訴理由書（須附繕本）。
中　　　華　　　民　　　國　　九十一　　年　　　五　　　月　　二十三　　日
~B法院書記官　黃麗緞
